【裁判字號】    94,交上易,28
【裁判日期】    950522
【裁判案由】    過失致死
【裁判全文】
臺灣高等法院高雄分院刑事判決        94年度交上易字第28號
    上  訴  人  臺灣屏東地方法院檢察署檢察官
    被      告  乙○○
    選任辯護人  戴國石  律師
上列上訴人因被告過失致死案，不服臺灣屏東地方法院93年度交
訴字第17號中華民國94年3 月28日第一審判決（起訴案號：臺灣
屏東地方法院檢察署91年度偵字第4678號），提起上訴，本院判
決如下：
    主  文
上訴駁回。
    理  由
一、公訴意旨略以：被告乙○○於91年8月2日下午11時45分許，
    駕駛車牌號碼D8-2871 號自小客車，沿屏東縣屏東市○○路
    ○○道往屏東縣九如鄉方向行駛，途經忠孝路屏里長幹20號
    前時，本應注意汽車行駛時，駕駛人應注意車前狀況及兩車
    併行之間隔，並隨時採取必要之安全措施，竟在應注意且能
    注意下，因疏未注意其同向前方駛至內外車道中線附近之HU
    2-049 號機車騎士翁政敏，致在超越時，自小客之右前車身
    與該機車擦撞，並導致翁政敏在重心不穩下，機車失控朝外
    車道衝去，撞上同向右前方邢水龍所駕駛之車牌號碼D8-287
    1 號自小客車車尾，翁政敏因此倒地後，頭、胸部嚴重受創
    ，導致顱骨骨折、顱內出血、左胸挫傷及左胸內出血現象，
    經送醫後於翌日零時4 分死亡，因認被告乙○○有犯刑法第
    276 條第1 項之過失致死罪嫌云云。
二、按犯罪事實應依證據認定之，無證據不得認定犯罪事實；又
    不能證明被告犯罪者，應諭知無罪之判決，刑事訴訟法第15
    4 條第2 項、第301 條第1 項分別定有明文。次按認定不利
    於被告之事實，須依積極證據，苟積極證據不足為不利於被
    告事實之認定時，即應為有利於被告之認定，更不必有何有
    利之證據（最高法院30年上字第816 號判例要旨參照）。又
    刑法第284 條過失傷害罪之構成要件，除須行為人具有依刑
    法第14條所規定之應注意能注意而不注意之行為不法外，尚
    須具備有結果不法之要件，亦即須以行為人之行為為結果發
    生之原因、結果必須具有可避免性、結果以及因果歷程必須
    客觀可預見。因此若行為人雖違背注意義務，而發生構成要
    件之該當結果，但如已幾近確定之可能性，可確認行為人縱
    然符合注意義務之要求，保持客觀必要之注意，而構成要件
    之結果仍會發生，則此結果即係客觀不可避免，而無結果不
    法，行為人即因之不構成過失犯，此在學說上或謂欠缺違法
    性關係，或謂係欠缺構成要件該當之責任關係。
三、公訴人認被告乙○○涉有過失致人於死罪嫌，無非係以證人
    邢水龍之證述；以及經警自被告所駕駛之車牌號碼D8-2871
    號自小客車右側後輪前底盤板金邊緣縫之藍色紗線纖維3 根
    ，與採自死者身上衣物之藍色纖維相似，另採自車禍現場即
    屏東市○○路屏里長幹20號前內側快車道上之藍色纖維，亦
    與採自死者衣物之藍色纖維相似，有內政部警政署刑事警察
    局鑑驗通知書在卷可稽等為其論據。
四、訊據被告乙○○堅詞否認有過失致人於死犯行，辯稱：我駕
    駛車牌號碼D8-2871 號自小客車沿屏東市○○路○○道由市
    區往屏東縣九如鄉方向行駛，車速約30、40公里，在肇事前
    ，我是行駛在邢水龍所駕駛之車牌號碼D6-4890 號自小客車
    的前方，車牌號碼D6-4890 號小客車行駛在我的右後方，車
    牌號碼D6-4890 號小客車在我車身的旁邊中間的部位，行經
    忠孝路屏里長幹20號前時，我聽到後方有撞擊聲，我從後視
    鏡往後面看到1 輛機車在內外車道中線的地方倒下，所以我
    將車子停在內車道，並下車查看，且打電話報警，我看到車
    牌號碼D6-4890 號小客車從我右後方要開過去，我就跑到該
    車的前面將他攔下，我並沒有與HU2-049 號機車發生擦撞等
    語。
五、經查：
（一）肇事當時證人邢水龍駕駛車牌號碼D6-4890 號小客車（下
      稱A 自小客車）、被告乙○○駕駛車牌號碼D8-2871 號自
      小客車（下稱B 自小客車）、被害人翁政敏騎乘HU2-049
      號機車（下稱C 機車），均沿屏東縣屏東市○○路由屏東
      往九如方向行駛，A 自小客車行駛在外側快車道，B 自小
      客車行駛在內側快車道，C 機車則行駛在內、外側快車道
      間之車道線（白虛線）附近等情，業經被告乙○○供述、
      證人邢水龍、初和浚證述在卷。而依屏東縣警察局道路交
      通事故調查報告表、現場照片顯示，肇事地點在屏東市○
      ○路屏里長幹20號前之北向車道（屏東往九如方向），忠
      孝路為一雙向4 車道道路，設有中央分隔島（實體分隔）
      ，單向之車道寬度約3.7 公尺，兩側均設有1.2 公尺之機
      慢車道，速限為每小時50公里，被害人翁政敏倒地在機車
      左後方約6 公尺處，留有一攤現場血跡（血跡距離車道線
      約0.9 公尺），安全帽掉落在內側快車道上，距離血跡約
      1.3 公尺，C 機車踏板右前車殼破損碎片掉落在機車最後
      停止之上游約28公尺之外側快車道上，該處同時掉落有A
      自小客車之紅色漆片（見相驗卷第7 頁、第8 頁）。
（二）肇事後各車輛損壞情形為：A 自小客車左後保險桿破損，
      左後車燈左側有一撞擊凹痕，左後車門有一撞擊凹痕；B
      自小客車右前保險桿有疑似之輕微擦刮痕跡，底盤有新刮
      痕；C 機車踏板右前車殼破損，掉落在外側快車道上，前
      輪蓋右前側有擦刮痕，腳踏板右前側有撞擊痕，右側車身
      有擦刮痕，有肇事車輛照片46張附卷可稽（見相驗卷第9
      頁、第10頁、原審卷第79頁至第95頁）。
（三）被害人騎乘C 機車發生碰撞當時，A 自小客車與B 自小客
      車之相對位置為何？
    (1)證人邢水龍於警、偵及原審均稱：車禍發生後，被告車子
      在我左後方等語（見相驗卷第12頁反面、29頁正面、原審
      卷第61頁至62頁）。
    (2)又據證人即乘座於被告之B 自小客車之初和浚於原審時稱
      ：「（車禍發生前）紅色車子在我們整台車子的中間位置
      。」等語，證人董淑媛稱：「紅色車子最前面有部分重疊
      在我們車身，整部紅色車都在我視野範圍內。」等語，證
      人文藍葵稱：「紅色車子保險桿大約在我們車子後輪的位
      置。」等語，惟證人初和浚、董淑媛、文藍葵3 人均稱：
      機車撞上紅色自小客車後，就看到一團東西飛過來等語（
      見原審卷第62頁、第67頁、第72頁）。
    (3)倘若，被告駕駛之B 自小客車於碰撞當時於A 自小客車之
      右前方，則依C 機車於碰撞往前行之A 自小客車之反作用
      力，應係往後方彈開，則無所謂初和浚3 人所稱，看到一
      團東西飛過來等情。因此，C 機車於碰撞A 自小客車當時
      ，B 自小客車之所在位置，應於A 自小客車之左後方，應
      可認定。
（四）究被害人騎乘之C 機車係先碰撞邢水龍駕駛之A 自小客車
      ？抑或先碰撞被告駕駛之B 自小客車？
    (1)據證人邢水龍於偵訊時固稱：「因為我有先聽到一聲金屬
      摩擦的聲音，然後就感覺我的車尾被撞，因為金屬摩擦的
      聲音來自我車左後方向。」等語（見偵查卷第18頁正面）
      ，惟於原審時則稱：「偵訊中稱被害人車子先撞到廂型車
      才撞到我的車是我的判斷，不是我看到的。」等語（見原
      審卷第59頁至第60頁），自不得據證人邢水龍前述，即斷
      認被害人騎乘之C 機車與A 自小客車擦撞前，確有撞及B
      自小客車之事實。
    (2)又，倘若被告之B 自小客車先與C 機車擦撞後，致C 機車
      與A 自小客車碰撞，則綜觀上開各車輛損壞情形，尚無法
      導致此一結論，蓋據各車輛損壞情形：
    A 自小客車左後保險桿破損情形及左後燈旁之撞擊凹痕，
      應係撞擊所造成。而A自小客車左後車門之撞擊凹痕及高
      度，與C 機車右把手高度相符，再比對C 機車之前輪蓋右
      側與車頭（車殼）有明顯之擦刮痕跡，以及踏板右前側遭
      撞擊（其高度與A 自小客車後保險桿之高度相當）而車殼
      掉落在外側快車道（該處同時掉落有A 自小客車之紅色漆
      片）等情，足認C 機車右前側與A 自小客車左後側發生撞
      擊。且就各車輛損壞情形與擦刮痕走向，足證C 機車係以
      直立狀況（尚未傾倒狀況）自後撞擊行駛在外側快車道之
      A 自小客車。
    B 自小客車右前保險桿擦刮痕非常輕微，而前右側車門之
      擦刮痕自前而後（前淺後深），與右前輪弧之擦刮痕前深
      後淺，應非同一碰撞所造成。
    C 機車之破損其情均發生在右側，並無發現C 機車左側與
      B 自小客車相對應之擦撞痕。B 自小客車右側亦未發現有
      與C 機車相對應之擦撞痕。又雖然B 自小客車右前保險桿
      有擦刮痕，惟非常輕微，核2 部以時速3 、40公里行進中
      之汽機車，如發生擦、碰撞，應不只產生非常輕微之擦刮
      痕，尚難認B 自小客車與C 機車曾發生直接之碰撞或擦撞
      。因此，告訴人具狀爭執卷附照片所示B 自小客車前開括
      擦痕係本件車禍所致等語，尚不足採。B 自小客車前右側
      車門及右前輪弧雖有擦刮痕（二者非同一碰撞所致），惟
      又查無C 機車之左側亦有相符之擦撞痕，亦無法證明前開
      之擦刮痕係與C 機車碰撞之結果。
    又倘若B 自小客車與C 機車曾發生碰撞，必定造成C 機車
      重心不穩，及再撞及A 自小客車，當不會發生如前所述，
      C 機車以直立狀況（尚未傾倒狀況）撞擊A 自小客車，而
      造成A 自小客車左側走向之擦括痕。
    再參以證人邢水龍、初和浚、董淑媛均證稱：是C 機車由
      後撞及A自小客車左後方等語（見原審卷第58頁、第62 頁
      、第68頁），核與上開車損情形相符。
    綜上，足證本件係被害人翁政敏騎乘C 機車行駛在內、外
      側快車道間之車道線附近，先追撞在前方外側快車道由證
      人邢水龍駕駛之A自小客車左後側無訛。
（五）被害人於與A 自小客車碰撞後，有無遭B 自小客車輾壓？
    (1)本件車禍發生後，經警自被告所駕駛之B 自小客車車底採
      取檢體送化驗結果發現，採自該小客車右側後輪前底盤板
      金邊緣縫之藍色紗線纖維3 根，與採自被害人翁政敏身上
      衣物之藍色纖維相似，另採自車禍現場即屏東市○○路屏
      里長幹20號前內側快車道上之藍色纖維，亦與採自被害人
      衣物之藍色纖維相似，有內政部警政署刑事警察局91年12
      月25日刑鑑字第0910218356號鑑驗通知書1 份在卷可稽（
      見偵卷第12頁至第15頁）。
    (2)另查，雖然經鑑驗結果，被害人翁政敏受有顱骨骨折現象
      、左胸肋骨骨折現象、面部多處擦傷、左前腹及左背部大
      片擦傷、兩上肢多處擦傷等傷害（臺灣屏東地方法院檢察
      署鑑定驗斷書，相驗卷第20頁至第26頁）。惟被害人與A
      自小客車碰撞後，遭強力彈出撞擊地面復翻滾後，亦有可
      能造成前述之傷害。又查，經採證B 自小客車，固發現底
      盤有與被害人衣物相似之纖維3 根，惟倘被告駕駛之B 自
      小客車曾輾壓過被告身體而造成前述之傷害，何以B 自小
      客車之輪胎、底盤均未發現有被害人之血跡或身體殘骸。
      又以A 自小客車與B 自小客車相距甚近，如被害人因碰撞
      A 自小客車後彈開，而遭致B 自小客車馬上輾壓被告之情
      形，被告之身體應將因輾壓而應不會再為翻滾，此亦無法
      解釋何以被害人面部有多處擦傷、左前腹及左背部大片擦
      傷、兩上肢多處擦傷等疑似撞及地面後復因慣性而翻滾所
      造成之多處擦傷之情形。被害人翁政敏於撞及A 自小客車
      後，未遭被告駕駛之B 自小客車輾壓一節，應可認定。
    (3)至於證人初和浚、董淑媛、文藍葵於原審均稱有感覺車子
      被有晃一下或有感覺被撞一下等語，惟此非因C機車撞及B
      自小客車所致，已詳如前述。此一震動，可能係因被害人
      於撞及A 自小客車後，身體曾彈到B 自小客車接近右後輪
      處，再跌落地上翻滾所產生，並致少許被害人身上衣物纖
      維附著於B 自小客車之底盤處。
    (4)本件經送中央警察大學鑑定結果，認被害人翁政敏騎乘C
      機車因不明原因自後追撞右側（外側快車道）之A自小客
      車，機車倒地後，被害人翁政敏遭自左後駛來之B自小客
      車輾壓，致發生死亡交通事故，此有中央警察大學94年1
      月24日校鑑科字第0930004122號鑑定書附卷足憑。除被害
      人曾遭B 自小客車輾壓一節，與本院認定有間外，其餘均
      與本院調查之事證相符。上開鑑定書已詳就肇事路段、現
      場所留各項跡證、肇事後停止位置及車輛受損狀況等加以
      分析，具有相當之專業性、客觀性、公正性，堪予採信。
      另被告辯稱：我駕駛在前等語，及證人初和浚、董淑媛及
      文藍葵證述乙○○駕駛在前等語，與事實不符，尚不足採
      信。
（六）再證人邢水龍於偵查中供稱：被告駕駛之B 自小客車在車
      禍發生時，行駛在我左後方，約差1 個車身等語（偵卷第
      18頁背面），於原審審理時復結證稱：我在聽到撞擊聲前
      ，沒有注意車後狀況，我是聽到撞擊聲後，往後才看到B
      自小客車等語。足認當時證人邢水龍駕駛之A 自小客車與
      被告駕駛之B 自小客車，兩車處於前後不同車道行駛。又
      證人邢水龍證稱：我當時車速約30至50公里等語（見原審
      卷第57頁），而兩車既處於前後緊接行駛，車速應相當，
      故被告辯稱車速約40公里等語，即堪採信。參照交通部函
      示之汽車行駛距離及反應距離一覽表及一般公路汽車煞車
      距離、行車速度對照表，以時速40公里、1 至3 年以上乾
      燥瀝青之路面情況，計需反應距離加上煞車距離為16.72
      公尺（計算式：8.4 ＋8.32=16.72）。而被害人翁政敏騎
      乘C 機車自後追撞A 自小客車左後方，致人車倒地，此乃
      一突然違規、不可預見行為，縱被告即時發現，從眼觀、
      經大腦、至用腳煞車、到車輛完全煞停，亦需16.72 公尺
      始能完全煞停。況證人邢水龍駕駛之A 自小客車與被告駕
      駛之B 自小客車，兩車處於前後不同車道行駛，被告發現
      被害人撞及倒地後，縱緊急煞車，亦無法避免車禍發生，
      揆諸前開說明，實難認被告有過失責任。中央警察大學鑑
      定結果雖認：駕駛人翁政敏駕駛HU2-049 號機車疏未注意
      車前狀況，與乙○○駕駛D8-2871 號自小客車疏未注意車
      前狀況與兩車併行之間隔，同為肇事原因。惟上開鑑定意
      見，並未審酌被告縱緊急煞車，亦無法避免車禍發生等情
      ，該鑑定意見尚有未妥，是此部分尚難供參酌。
（七）本件車禍經臺灣省高屏澎區車輛行車事故鑑定委員會及臺
      灣省車輛行車事故覆議鑑定委員會鑑定結果，均認「翁政
      敏駕駛重機車未保持安全距離為肇事原因，邢水龍駕駛自
      小客車、乙○○駕駛自小貨車無肇事原因」，有各該委員
      會92年3 月28日高屏澎鑑字第920675號函、92年6 月11日
      府覆議字第9210431 號函各1 份在卷可參（見偵卷第24頁
      至第26頁、第33頁至第35頁）。本件事故經本院再送請國
      立交通大學鑑定本件車禍肇事原因，經該大學鑑定結果，
      亦認為「被害人翁政敏駕駛重型機車未與前車保持安全距
      離，為肇事原因」（參94年8 月31日交大管運字第094000
      3413號函檢覆行車事故鑑定意見書，附本院卷第60頁至第
      62頁），亦與前情所析相符，應屬可採，益足證被告並無
      過失。
（八）綜上所述，被告所辯對於本件車禍之發生並無過失，堪予
      採信。從而公訴人所持之前開論據，均無法採為認定被告
      犯罪之證據；此外，本院又查無其他積極證據足證被告有
      何過失致人於死之犯行，被告過失犯行尚屬不能證明，揆
      諸前開法條規定及判例意旨，自應為被告無罪之諭知。
六、原判決以不能證明被告乙○○犯過失致死罪，而為被告乙○
    ○無罪之諭知，核無違誤；檢察官循告訴人甲○○具狀請求
    上訴意旨，猶執前詞，指摘原判決不當，為無理由，應予駁
    回。
據上論斷，應依刑事訴訟法第368條，判決如主文。
本案經檢察官張其主到庭執行職務。
中    華    民    國    95    年    5     月    22    日
                  刑事第二庭    審判長法  官  林正雄
                                      法  官  陳啟造
                                      法  官  黃壽燕
以上正本證明與原本無異。
本判決不得上訴。
中    華    民    國    95    年    5     月    22    日
                                      書記官  王婉蓉


司法院資訊處製作；財團法人民間司法改革基金會備份。
